【裁判字號】    97,易,3862
【裁判日期】    971105
【裁判案由】    業務侵占
【裁判全文】
臺灣臺中地方法院刑事判決              97年度易字第3862號
公  訴  人  臺灣臺中地方法院檢察署檢察官
被      告  乙○○
選任辯護人  黃呈利  律  師
上列被告因業務侵占案件，經檢察官提起公訴（97年度偵字第13
205 號），本院裁定改依簡式審判程序審理後，判決如下：
    主    文
乙○○意圖為自己不法之所有，而侵占對於業務上所持有之物，
處有期徒刑肆月，如易科罰金，以銀元佰元即新臺幣玖佰元折
算壹日，減為有期徒刑貳月，如易科罰金，以銀元佰元即新臺
幣玖佰元折算壹日。
    犯 罪 事 實 及 理 由
一、犯罪事實：
    本院認定之犯罪事實，除起訴書犯罪事實欄一第3 至5 行，
    關於「接受預算專長班之訓練後，經旅長口頭同意後，回前
    揭原任職單位擔任後備922 旅旅部連財務士之職務」之記載
    ，應更正為「接受預算財務專長班之訓練後，經旅長口頭同
    意後，回前揭原任職單位兼辦後備922 旅旅部連預財士之職
    務」外，餘均與檢察官起訴書之記載相同，茲引用之（詳如
    附件）。
二、證據名稱：
  (一)被告乙○○於中部地區後備司令部調查洽談、國防部中部地
    方軍事法院檢察署偵查中、國防部中部地方軍事法院及國防
    部高等軍事法院高雄分院調查、審理時之供述及於本院準備
    程序及審理時之自白。
  (二)證人廖哲宇於國防部中部地方軍事法院檢察署偵查中、國防
    部中部地方軍事法院及國防部高等軍事法院高雄分院審理時
    之證述。
  (三)證人章守盛於國防部中部地方軍事法院及國防部高等軍事法
    院高雄分院審理時之證述。
  (四)證人紀揮升於國防部中部地方軍事法院檢察署偵查中、國防
    部中部地方軍事法院及國防部高等軍事法院高雄分院審理時
    之證述。
  (五)證人張耀仁於國防部中部地方軍事法院檢察署偵查中、國防
    部中部地方軍事法院及國防部高等軍事法院高雄分院審理時
    之證述。
  (六)證人吳元勛於國防部中部地方軍事法院檢察署偵查中之證述
    。
  (七)證人林欣衛於國防部中部地方軍事法院檢察署偵查中、國防
    部高等軍事法院高雄分院之證述。
  (八)證人王招仁於國防部中部地方軍事法院審理時之證述。
  (九)國軍非預算支用單位現金收支登記簿。
  (十)國防部聯合後勤司令部97年2 月13日國聯人力字第09700006
    88號函及所附之聯合後勤學校92年度教育計畫及人員名冊。
  (十一)後備九一三旅93年7 月12日望廣字第0930000427號函及所附
    被告於92年間接受行政預財相關訓練資料影印本。
  (十二)被告之兵籍表、退伍令、退伍名冊、國軍士官軍職基本資料
    暨專長授予證明。
三、被告行為後，刑法部分條文業於民國94年2 月2 日修正公布
    ，並自95年7 月1 日起施行。本次刑法修正之比較新舊法，
    應就罪刑有關之共犯、未遂犯、想像競合犯、牽連犯、連續
    犯、結合犯，以及累犯加重、自首減輕暨其他法定加減原因
    （如身分加減）與加減例等一切情形，本於統一性及整體性
    原則，綜其全部罪刑之結果而為比較，亦有最高法院95年度
    第8 次刑庭會議決議可資參照。是以比較新舊法如下：
  (一)刑法第2 條第1 項規定：
    修正後刑法第2 條第1 項規定，已將新舊法律適用之「從新
    從輕」原則，改採「從舊從輕」原則，而此規定僅係規範行
    為後法律變更所生新舊法律比較適用之準據法，並非實體刑
    罰法律，自不生行為後法律變更之比較適用之問題，應逕行
    適用新法第2 條第1 項之規定，為「從舊從輕」之比較。
  (二)刑法第336 條第2 項法定刑為罰金部分：
  (1)修正後刑法第33條第5 款規定「罰金：新臺幣1000元以上，
    以百元計算之。」，與修正前刑法第33條第5 款規定「罰金
    ：1 元以上。」不同。比較新舊法結果，以舊法較有利於行
    為人，故依刑法第2 條第1 項前段規定，自應適用行為時之
    法律即修正前刑法第33條第5 款規定決定其罰金部分之法定
    刑。
  (2)法定刑為罰金之提高標準之新舊法適用：
    被告行為後，刑法施行法增訂第1 條之1 ，於95年6 月14日
    公布，並於同年7 月1 日施行；考其立法理由，係為因應94
    年2 月2 日修正公布、95年7 月1 日施行之刑法施行後，依
    刑法總則第33條第5 款規定，罰金貨幣單位已改為新臺幣，
    是以分則編各罪所定罰金之貨幣單位，自應配合上開規定修
    正，為使罰金數額趨於一致，避免衍生新舊法比較適用問題
    ，以緩和實務適用法律之衝擊，於不變動罰金數額之前提下
    ，而為制定，換言之，刑法施行法第1 條之1 係在替代罰金
    罰鍰提高標準條例部分條文，與適用罰金罰鍰提高標準條例
    之結果相同，對於被告而言並不發生有利或不利之問題，僅
    係將貨幣單位由銀元改為新臺幣，並非法律變更刑度之條文
    ，當無須就新舊法比較適用（臺灣高等法院暨所屬法院95年
    法律座談會刑事類提案第16至19號研討結果可資參照）。
  (三)刑法第41條第1 項規定：修正前刑法第41條第1 項前段規定
    ：「犯最重本刑為5 年以下有期徒刑以下之刑之罪，而受6
    個月以下有期徒刑或拘役之宣告，因身體、教育、職業、家
    庭之關係或其他正當事由，執行顯有困難者，得以1 元以上
    3 元以下（按指銀元）折算1 日，易科罰金。」，又被告行
    為時之易科罰金折算標準，修正前罰金罰鍰提高標準條例第
    2 條前段（現已刪除）規定，就其原定數額提高為100 倍折
    算1 日，則本件被告行為時之易科罰金折算標準，應以銀元
    300 元折算1 日，經折算為新臺幣後，應以新臺幣900 元折
    算為1 日。惟修正後之刑法第41條第1 項前段則規定：「犯
    最重本刑為5 年以下有期徒刑以下之刑之罪，而受6 個月以
    下有期徒刑或拘役之宣告者，得以新臺幣1000元、2000元或
    3000元折算1 日，易科罰金。」比較修正前後之易科罰金折
    算標準，以95年7 月1 日修正公布施行前之規定，較有利於
    行為人，則應依刑法第2 條第1 項前段，適用修正前刑法第
    41條第1 項前段及修正前罰金罰鍰提高標準條例第2 條規定
    ，定其折算標準。
四、核被告所為，係犯刑法第336 條第2 項業務侵占罪。爰審酌
    被告兼辦國軍後備第922 旅預財士業務，本應忠於職責，竟
    利用職務之便，侵占溢領款項，有違本分，其犯罪之動機、
    手段、侵占之款項非寡，及犯後坦承犯行，尚知悔悟，侵占
    所得款項已全數返還，業據證人章守盛結證屬實（見國防部
    高等軍事法院高雄分院93年度高審字第201 號軍法審判卷宗
    2 第77頁）等一切情狀，量處如主文所示之刑。再被告之犯
    罪時間，係於96年4 月24日以前，且合於中華民國96年罪犯
    減刑條例第2 條第1 項第3 款規定之減刑條件，應依該條例
    規定減其宣告刑2 分之1 ，即如主文所示之減得之刑，並諭
    知易科罰金之折算標準。
五、依刑事訴訟法第273 條之1 第1 項、第299 條第1 項前段、
    第310 條之2 、第454 條第1 項，刑法第336 條第2 項、第
    2 條第1 項，修正前刑法第41條第1 項前段，刑法施行法第
    1 條之1 ，修正前罰金罰鍰提高標準條例第2 條，中華民國
    96年罪犯減刑條例第2 條第1 項第3 款、第7 條，判決如主
    文。
本案經檢察官丙○○到庭執行職務。
中    華    民    國    97    年    11    月    5     日
                  刑事第九庭   法   官  楊萬益
以上正本證明與原本無異。
如不服本判決，應於收受送達後10日內向本院提出上訴書狀（應
敘述具體理由並附繕本）。
上訴書如未敘述理由，應於上訴期間屆滿後20日內補提理由書於
本院。
                               書記官   譚系媛
中    華    民    國    97    年    11    月    5     日
附  件：
臺灣臺中地方法院檢察署檢察官起訴書
                                     97年度偵字第13205號
    被      告  乙○○  男  25歲（民國○○年○月○日生）
                        住南投縣國姓鄉○○村○○路27號
                        國民身分證統一編號：Ｚ000000000號
上列被告因侵占案件，業經偵查終結，認應該提起公訴，茲將犯
罪事實及證據並所犯法條分敘如下：
            犯罪事實
一、乙○○原係國防部後備司令部中部地區後備司令部後備第92
    2 旅迫砲連中士班長，其兵籍表為食勤士，惟於民國92年4
    月至同年10月間止，受其連長之指示，而接受預算專長班之
    訓練後，經旅長口頭同意後，回前揭原任職單位擔任後備92
    2 旅旅部連財務士之職務，負責該旅旅部及旅部連各項經費
    呈報核銷支用之業務，為從事業務之人。乙○○為支付上開
    單位92年6 月份之瓦斯費、外購款及止、退伙費等款項，共
    計新臺幣（下同）15萬9000元，乃於同年7 月15日，至中國
    農民銀行豐原分行 (己併入合作金庫銀行)提 領款項，因誤
    算致領取44萬元而溢領28萬1000元，經乙○○將所提領之44
    萬元全數交予該單位伙委紀揮升中尉，始發覺溢領28萬1000
    元，紀揮升中尉告知乙○○將溢領款項存回，並告以當月月
    底仍有慶生餐會需支用費用，乙○○竟未按規定將溢領之28
    萬1000元存回國庫，而於同年7 月底，將慶生餐會支用之款
    項8 萬4000元交予紀揮升中尉後，即將所剩餘之19萬7000元
    ，予以侵占入己，並於同年8 月間某日，挪用該筆款項支付
    個人超速罰單款項3000元，購買私人衣服2000元及購買內衣
    褲500 元，共計5500元，餘款19萬1500元並置於個人背包內
    ，以便隨時取用。嗣因國防部後備司令部於92年10 月22 日
    對該旅實施「現金無預警實地抽查」之財務檢查時，始發現
    上情。
二、案經國防部高等軍事法院高雄分院移送偵辦。
            證據並所犯法條
一、程序方面：被告乙○○職屬食勤士，則其處理財務士業務，
    顯非其法定職務權限範圍，就辦理該財務士業務而言，自不
    該當於94年2 月2 日修正後刑法第10條第2 項第1 款所稱之
    公務員。又貪污治罪條例於95年5 月30日公布修正第2 條為
    : 「公務員犯本條例之罪者，依本條例處斷。」並於同年7
    月1 日施行，就該條例第2 條所謂「公務員」之解釋，依同
    條例第19 條 規定，亦應適用修正後刑法第10條第2 項有關
    「公務員」之定義。是被告既非貪污治罪條例第2 條所規範
    之依據法令從事公務之人員，其意圖為自己不法之所有，而
    易因業務合法持有為非法所有之侵占行為，係觸犯刑法第33
    6 條第2 項之業務侵占行為，而該罪非屬陸海空軍刑法或其
    特別法所列之罪，故軍事法院對之並無審判權。
二、認定犯罪事實所憑之證據：
（一）被告乙○○於軍事法院中之供述及偵查中之部分自白。
（二）證人王招仁、李銘書、紀揮升、林欣衛於軍事法院中之證
      述。
（三）各項現金收支登記簿、國庫提現報告單、收支統計表、自
      我檢查紀錄、購物請領單及核銷簽呈等附卷可參。
（四）被告對於短少之金額，無法交待去向，僅辯稱: 被偷了云
      云。然查: 因被告曾受預算財務士之專長訓練，理應熟知
      並應遵守需立即將溢領之公款於當日立即存回銀行之作業
      規定，否則亦應妥為保管，然被告竟將之任意置放於寢室
      中個人背包內，且被告亦自承有使用其中之4 、5000元，
      顯見被告自始即有易持有為所有之意思。況，被告既自承
      將28萬元紙鈔全部放置1 疊後，置於背包內保管，豈有可
      能竊賊僅竊取其中之19萬餘元，而留下8 萬餘元之理？顯
      見被告所辯均係事後卸責之詞，顯難採信。
二、核被告所為，係犯刑法第336條第2項之業務侵占罪嫌，
三、依刑事訴訟法第251條第1項提起公訴。
    此致
臺灣臺中地方法院
中    華    民    國    97    年    8     月    22    日
                              檢  察  官  甲○○
本件正本證明與原本無異
中    華    民    國    97    年    9     月    5     日
                              書  記  官  邱書俞
所犯法條:
中華民國刑法第336條第2項
（業務侵占罪）
對於公務上或因公益所持有之物，犯前條第1項之罪者，處1年以
上 7 年以下有期徒刑，得併科 5 千元以下罰金。
對於業務上所持有之物，犯前條第1項之罪者，處6月以上5年以
下有期徒刑，得併科 3 千元以下罰金。
前二項之未遂犯罰之。


司法院資訊處製作；財團法人民間司法改革基金會備份。
